【裁判字號】    96,重上,509
【裁判日期】    970603
【裁判案由】    解除契約等
【裁判全文】
臺灣高等法院民事判決                 96年度重上字第509號
上  訴  人  財團法人基隆市文化基金會
法定代理人  甲○○
訴訟代理人  李永裕律師
被  上訴人  中華商業銀行股份有限公司
法定代理人  乙○○（即接管人中央存款保險股份有限公司接
訴訟代理人  鄭建國律師
上列當事人間請求解除契約等事件，上訴人對於中華民國96年8
月6日臺灣臺北地方法院96年度重訴字第372號第一審判決提起上
訴，並為訴之追加，本院於97年5月20日言詞辯論終結，判決如
下：
    主      文
上訴及追加之訴均駁回。
第二審及追加之訴訴訟費用由上訴人負擔。
    事實及理由
一、按第二審訴之變更或追加，非經他造同意，不得為之。但民
    事訴訟法第255條第1項第2款至第6款情形，不在此限；同法
    第446條第1項定有明文。本件上訴人於原審主張其向被上訴
    人購買第95-5期、第95-6期及第95-11期金融債券（以下簡
    稱系爭金融債券契約），嗣上訴人未依約給付債券利息，乃
    依民法第254條規定解除系爭金融債券契約，並依第95-5期
    、第95-6期及第95- 11期金融債券之發行要點（下稱發行要
    點）第10點及民法第259條第2款規定，請求被上訴人應返還
    上訴人新臺幣（下同）10,000,000元本息。嗣於本院追加訴
    訟標的依民法第266條第2項規定為同一請求。並主張倘認上
    訴人前揭請求無理由，追加備位聲明依發行要點第6點規定
    ，請求被上訴人應給付系爭金融債券已到期2次及未到期10
    次之利息。核被上訴人原起訴與追加之訴，均係本於被上訴
    人被接管而未依約給付債券利息之同一事實，其主要爭點共
    同，各請求利益之主張在社會生活上可認為同一或關連，而
    就原請求之訴訟及證據資料，於審理繼續進行在相當程度範
    圍內具有同一性，得期待後請求之審理予以利用，俾先後兩
    請求同一程序得加以解決，避免重複審理，屬請求之基礎事
    實同一，符合民事訴訟法第255條第1項第2款規定，依同法
    第446條但書規定，應予准許，合先敘明。
二、上訴人主張：其於民國95年10月12日、10月17日及11月22日
    分別以10,000,000元、19,000,000元及17,000,000元向被上
    訴人購買經行政院金融監督管理委員會（下稱金管會）金融
    局所核准發行第95-5期、第95-6期及第95-11期次順位金融
    債券（下稱系爭金融債券）。依該發行要點第6點規定「自
    發行日起每半年單利付息乙次」，第5點同時亦規定上開第9
    5-5期、第95-6期及第95-11期之金融債券分別於101年6月12
    日、6月17日及7月22日屆期一次還本。嗣被上訴人之存款戶
    發生擠兌現象，金管會乃指定中央存款保險公司（下稱中央
    存保公司）自96年1月6日上午零時起接管被上訴人，並授權
    逕行遴聘財務顧問公司辦理資產負債之公開標售，於標售完
    成後，並將完成資產負債移轉及賠付作業，使被上訴人退出
    市場，且被上訴人於接管期間，其董事、監察人及股東會等
    所有職權均停止，實已形同公司重整或清算等狀態，其嚴重
    性無異於清算、破產或重整等情事，上訴人自得依發行要點
    第10點規定要求被上訴人提前償還本金。又上訴人就95-5期
    之付息日期於96年4月12日屆至，經上訴人催告被上訴人給
    付系爭債券之利息，被上訴人仍拒絕履行，上訴人亦得依民
    法第254條之規定解除金融債券契約。爰依發行要點第10點
    、民法第259條第2款之規定，僅先請求被上訴人給付其中之
    10,000,000元及其遲延利息。原審判決上訴人敗訴，上訴人
    聲明不服，提起上訴，上訴聲明：(一)原判決廢棄。(二)上廢棄
    部分，被上訴人應給付上訴人10,000,000元，及自起訴狀繕
    本送達翌日起至清償日止，按週年利率百分之五計算之利息
    。並追加依民法第266條第1項規定為同一聲明。倘認上訴人
    先位之訴無理由，則依發行要點第6點規定，被上訴人應於
    96年4月12日、10月12日給付屆期債券利息。且被上訴人就
    已到期之利息債務遲不給付，依其財務狀況惡化，業經中央
    存保公司接管，就將來各期利息債務，亦顯有到期不履行之
    虞，上訴人顯有預為請求之必要，爰備位依前揭規定請求被
    上訴人給付前揭已到期之二次債券利息745,000元，及自追
    加起訴狀送達翌日起至清償日止，按週年利率百分之五計算
    之利息，並於97年4月12日、97年10月12日、98年4月12日、
    98年10月12日、99年4月12日、99年10月12日、100年4月12
    日、100年10月12日、101年4月12日及101年6月12日，各給
    付上訴人372,500元，各部分並應自各期支付日翌日起至清
    償日止，按週年利率百分之五計算之利息。
三、被上訴人則以：系爭金融債券非屬存款，既不受存保公司存
    款保險之保障，且不得中途解約，並於債券未到期前，上訴
    人無要求賣回本行之權利，被上訴人亦無向持有人買回之義
    務。另發行要點已明定系爭金融債券之受償順位，除優先於
    本行股東之剩餘財產分配請求權外，次於所有存款人及其他
    一般債權人之劣後債權。又被上訴人因經營不善，經金管會
    列為金融重建基金處理對象後，依據行政院金融重建基金設
    置及管理條例第10點第1項第2款規定，上訴人已不得請求被
    上訴人買回或支付利息，自不生要求被上訴人提前償還本金
    之問題。又被上訴人遭中央存保公司依法接管時，先順位之
    存款債權及其他一般債權，已有無法足額受償之情形，上訴
    人之劣後債權實無上訴人依據該規定要求提前償還本金可言
    。且上訴人遭中央存保公司接管，與破產、清算、重整情節
    不同，兩者性質既然有異，自無比附援引之餘地等語，資為
    抗辯。對上訴人上訴及追加之訴，答辯聲明：上訴及追加之
    訴均駁回。
四、兩造不爭執之事實（見本院卷第43頁）
  (一)上訴人於95年10月12日、95年10月17日、95年11月22日分別
    以10,000,000元、19,000,000元及17,000,000元向被上訴人
    購買第95-5、95-6、95-11期金融債券，上開債券發行期限
    分別至101年6月12日、101年6月17日、101年7月22日止。
  (二)金管會於96年1月5日依銀行法第62條及第62條之2規定指定
    中央存保公司自96年1月6日上午零時起接管被上訴人，並停
    止被上訴人股東會、董事及監察人之職權。
  (三)被上訴人發行系爭債券後並未支付任何利息予上訴人。
  (四)被上訴人應分別於96年4月12日、96年4月17日、96年5月22
    日給付系爭債券之利息，而上訴人曾於96年4月19日催告被
    上訴人給付利息，嗣經被上訴人函覆停止給付利息等情事，
    有96年4月19日（96）基文金字第025號函、96年5月4日（96
    ）中銀總業字第9603061號函附卷可參（見原審卷第107頁、
    第108頁）。
五、先位之訴部分：上訴人主張其向被上訴人買受金融債券，因
    被上訴人未依約給付利息，經上訴人催告履行，被上訴人迄
    未給付，且被上訴人已遭金管會接管，等同於發行要點第10
    點規定之清算、破產或重整之情形，上訴人自得解除金融債
    券契約，或提前請求清償本金等語，惟為被上訴人所否認，
    並以前揭情詞置辯。查：
  (一)中央存保公司接管上訴人，是否構成發行要點第10點之情事
    ，上訴人得要求提前償還本金？
  1.依發行要點第10點約定：「本債券除因本行發生清算、破產
    或重整之情事外，本債券之持有人不得要求提前償還」（見
    原審卷第18頁）。是被上訴人有發生清算、破產或重整時，
    上訴人即得於屆期前請求償還金融債券本金。
  2.本件被上訴人經行政院金管會於96年1月5日依銀行法第62條
    及第62條之2規定指定中央存保公司自96年1月6日上午零時
    起接管，並停止被上訴人股東會、董事及監察人之職權，此
    為兩造所不爭，已如前述。上訴人主張被上訴人遭接管等同
    發行要點第10點規定之清算、破產或重整之情事，故上訴人
    自得類推發行要點第10點規定，請求被上訴人提前償還本金
    云云。惟銀行法第62條規定：「銀行因業務或財務狀況顯著
    惡化，不能支付其債務或有損及存款人利益之虞時，主管機
    關應勒令停業並限期清理、停止其一部業務、派員監管或接
    管、或為其他必要之處置，並得洽請有關機關限制其負責人
    出境。主管機關於派員監管或接管時，得停止其股東會、董
    事或監察人全部或部分職權。」其乃國家政府為維護公益及
    因應銀行經營危機，授權中央主管機關視其情節，採行之必
    要行政處置，即其藉由公權力之介入，及時整理問題金融機
    構，維護金融之穩定。而關於接管人之職權，於財政部依法
    派員接管時將受接管金融機構之股東會、董事及監察人職權
    予以停止者，相關之職權即由接管人行使。接管人於接管金
    融機構之財務、業務已恢復正常營運者、或有事實足認無法
    達成接管之目的者。接管人應報請財政部核准終止接管。財
    政部亦得視實際情況隨時終止監管或接管，金融機構監管接
    管辦法第8條、第12條第1項定有明文。是銀行遭接管後，經
    由接管人行使董事之職權後，可能使銀行營運務恢復正常，
    使銀行起死回生；其亦有可能不能達接管之目的，此時銀行
    即應視其情形聲請破產、重整或進行清算程序。故主管機關
    派員接管之目的，係在整理問題金融機構，杜絕該行有繼續
    舞弊情事，俾其恢復銀行的正常經營能力。而破產之目的係
    在消滅法人人格所為清理債務程序。而公司重整，乃公開發
    行股票或公司債之公司因財務困難，暫停營業或有停業之虞
    ，而有重建更生之可能者，在法院監督下，以調整其債權人
    、股東及其他利害關係人利益之方式，達成企業維持與更生
    ，用以確保債權人及投資大眾之利益，維護社會經濟秩序為
    目的。公司有無重建更生之可能，應依公司業務及財務狀況
    判斷，須其在重整後能達到收支平衡，且具有盈餘可資為攤
    還債務者，始得謂其有經營之價值。足見公司重整之目的在
    於清理債務及維持企業。而依公司法第24條規定，除因合併
    、破產而解散者外，應行清算。即其清算是為了終結公司現
    存的各種法律關係和了結公司債務，而對公司的資產、債權
    和債務關係等進行清理、處分行為之行為，其基本的任務和
    目的為了結公司的現有業務，收取債權、償還債務、分派剩
    餘的財產等。因此公司破產、重整或清算，除破產、清算之
    目的更有消滅公司之人格外，其目的均在清理公司之債務，
    與前揭行政接管目的均不同，縱如本件中央存保公司接管被
    上訴人後，係將被上訴人之資產負債及營業標售予訴外人匯
    豐銀行，惟亦不得因此遽謂被上訴人被接管與破產、重整或
    清算類同。參酌公司經裁定重整後，公司之破產、和解、強
    制執行及因財產關係所生之訴訟等程序，當然停止。而破產
    債權，非依破產程序不得行使，為破產法第99條所明定，至
    對於破產債權之加入或其數額有爭議者，依同法第125條第2
    項之規定，應由法院裁定之。故破產債權人在破產程序中，
    不能提起訴訟以求償其債權。即令有訴訟在進行中，而宣告
    破產者，其訴訟程序依民事訴訟法第174條規定亦當然停止
    。在訴訟程序當然停止期間，法院及當事人不得為關於本案
    之訴訟行為。而關於銀行遭接管者，均無如類此之規定，益
    證銀行經行政接管與破產、重整及清算之法律性質顯不相同
    。徵諸本院函詢經管會關於指定中央存保公司接管被上訴人
    ，是否等同於發行要點第10點規定之破產、清算或重整情事
    乙節？經金管會函復稱：「…按中華商業銀行經主管機關依
    銀行法第62條派員接管後，依同條規定，不適用公司法有關
    臨時管理人、檢查人及重整之規定。次依銀行法第62條之2
    規定，銀行經主管機關派員接管者，銀行之經營權及財產之
    管理處分權由接管人行使，並非進行清算、破產或重整。」
    有金管會97年4月16日金管銀(二)字第09700095310號函在卷可
    參（見本院卷第93頁至第95頁），是上訴人主張被上訴人遭
    接管等同於發行要點第10點規定之破產、清算或重整之情形
    ，要無足取。
  3.又細譯發行要點第10點之規定，因被上訴人有破產、重整或
    清算時，上訴人可提前要求清償金融債券本金，乃因被上訴
    人破產、重整、或清算時，在程序之進行係為清理現行債務
    ，已如前述，故為使金融債券之債權人即上訴人得對被上訴
    人行使債權，乃例外規定此時上訴人得提前要求償還金融債
    券本金。而被上訴人遭中央存保公司接管行政處分，其目的
    既在整理金融機構，俾回復正常經營能力，而不在清理債務
    ，故上訴人無從要求提前清償。且倘解釋接管情形等同於破
    產、重整及清算之情事，而認上訴人得要求提前清償本金，
    則以上訴人對被上訴人之金融債券債權 (本金及利息)受償
    順位，除優先被上訴人股東之剩餘財產分派請求權外，次於
    所有存款人及其他一般債權人之債權（以下簡稱劣後債權）
    ，此觀發行要點第9點規定至明。即在被上訴人未完全清償
    一般存款人及其他一般債權人債權時，上訴人對被上訴人之
    金融債券無從行使。如認被上訴人於被接管時，上訴人得提
    前請求償還者，迫令被上訴人清償存款人及其他一般債權，
    乃加速被上訴人財務惡化而破產，其顯非行政接管之目的。
    故上訴人主張被上訴人被接管時，應類推適用發行要點第10
    點規定，上訴人得要求提前清償云云，顯屬無據，不足為採
    。
  (二)上訴人得否依民法第254條解除金融債券契約？
  1.按契約當事人之一方遲延給付者，他方當事人得定相當期限
    催告其履行，如於期限內不履行時，得解除其契約，民法第
    254條定有明文。
  2.依系爭債券發行要點第6點規定：「…自發行日起每半年單
    利付息一次」（見原審卷第18頁至第20頁），系爭債券分別
    於95年10月12日、95年10月17日、95年11月22日發行，則依
    上開約定，被上訴人固應於96年4月12日、96年4月17日、96
    年5月22日給付利息，而上訴人曾於96年4月19日催告被上訴
    人給付利息，嗣經被上訴人函覆停止給付利息，固為兩造所
    不爭。惟依發行要點第9條規定系爭金融債券之本金及利息
    均屬劣後債權，則被上訴人應優先清償存款債權及一般債權
    人之債權後，始負有於約定期限支付利息予上訴人之義務。
    而被上訴人業經中央存保公司接管，其確有業務或財務狀況
    顯著惡化，顯已無法清償存款債權及一般債權，則被上訴人
    自無於上開期限按期支付利息予上訴人之義務，即無遲延給
    付可言，從而上訴人依民法第254條規定解除契約，即非有
    據。
  3.又關於被上訴人於被接管後是否應清償金融債券之利息，依
    金管會函復稱：「(一)由於中華商業銀行95年度發行之次順位
    金融債券，係屬非存款債務，且該行亦屬存款保險之要保機
    構，依存款保險條例第42條規定，中央存保公司經主管機關
    指定依存款保險條例處理要保機構，進行退場處理或停業清
    理債務清償時，該要保機關之存款債務亦應優先於非存款債
    務。所謂退場處理即指接管時，爰中華銀行受接管後，應暫
    停非存款債務之清償，俟存款債務受償後仍有剩餘基金，再
    依受償順位清償其他各項債務。(二)另依94年6月22日修正之
    「行政院金融重建基金設置及管理條例」第4條規定，本條
    例修正施行後，主管機關處理經營不善金融機構時，該金融
    機構非存款債務不予賠付。緣行政院金融重建基金（下稱重
    建基金）處理中華商業銀行之方式，係以移轉其資產負債予
    承受銀行，並由重建基金依上開條例規定之項目及範圍，彌
    補其資產小於負債之缺口；又查系爭次順位金融債券發行日
    期為95年10月22日，依法不予賠付，該行如於受接管後清償
    該等金融債券本息，等同清償非存款債務而擴大重建基金賠
    付範圍，於法恐有未洽之處。(三)爰此，中央存保公司已依前
    揭規定於接管後停止支付本息予債券持有人」，有97年4 月
    16日金管銀(二)字第09700095310號函在卷可參（見本院卷第
    94頁至第95頁）。是被上訴人遭接管後，既應暫停非存款債
    權之清償，俟存款債務受償後仍有剩餘基金，再依受償順位
    清償其他各項債務，則被上訴人自無遲延給付金融債券之情
    事，而得令上訴人據以解除契約而請求清償本息。
  (三)被上訴人是否有給付不能之情事？
  1.按因不可歸責於雙方當事人之事由，致一方之給付全部不能
    者，他方免為對待給付之義務；如僅一部不能者，應按其比
    例減少對待給付。前項情形，已為全部或一部之對待給付者
    ，得依關於不當得利之規定，請求返還，民法第266條固定
    有明文。惟所謂給付不能者，乃債務人應為之給付，不能依
    債務之本旨實現之意，不僅指物上或邏輯上不能給付，凡依
    社會觀念，認不能給付者亦包括在內。而債務人對於所負給
    付金錢之義務，應負無限清償責任，以其現在及將來之一切
    財產，為其債務之總擔保，故債務人無資力非給付不能。
  2.本件被上訴人應返還上訴人之金融債券債務，固因被上訴人
    被中央存保公司接管，且因系爭金融債券債權為劣後債權，
    不在中央存保基金受償之範圍，而應暫停該債務之清償，俟
    存款債務受償後仍有剩餘資金時，再依該發行要點第9條規
    定之受償順位清償其他各項債務，此有97年4月16日金管銀
    (二)字第09700095310號函說明四(二)、五(一)在卷可考（見本院
    卷第94頁至第95頁）。故上訴人對被上訴人金融債券債務，
    僅屬金錢債務，非屬給付不能之法律規範內，已如前述，且
    該債務亦係應俟存款債務受償後仍有剩餘資金，再依該發行
    要點第9條規定清償之，被上訴人應償還之金融債券債務，
    並無給付不能之情事。被上訴人以上訴人已陷於給付不能，
    依不當得利請求被上訴人返還其已支付之本金云云，殊難採
    信。
  (四)至上訴人另主張系爭金融債券縱屬劣後債權，乃分配次序在
    後之問題，並非訴訟實施權劣後或無訴訟實施權之問題，故
    不得阻卻被上訴人提起訴訟獲得確定判決作為執行名義、換
    取執行名義云云。惟系爭金融債券債權並未屆清償期，上訴
    人不得請求被上訴人提前清償，已如前述，即無從令被上訴
    人為給付之判決。且目前系爭金融債券仍保留於被上訴人處
    ，未來中央存保公司清理被上訴人未移轉予匯豐銀行之資產
    負債後，如有剩餘財產，將依受償順位清償之，亦有金管會
    97年4月16日金管銀(二)字第09700095310號函說明五(二)在卷可
    考（本院卷第93頁至第95頁）。則被上訴人既未否認上訴人
    金融債券債權，且其須俟中央存保公司清理債權債務後，再
    依發行要點第9點之規定分配之。則上訴人得分配之金額未
    確定，本院無從為被上訴人給付之判決，且被上訴人亦不否
    認上訴人之債權，上訴人亦無取得判決據以強制執行必要，
    上訴人以其有訴訟權之保障，及為取得強制執行之債權憑證
    等，據以得為命被上訴人給付判決之依據云云，無足可取。
六、備位之訴部分：上訴人主張依發行要點第6點規定，被上訴
    人應於96年4月12日、10月12日給付屆期債券利息，且被上
    訴人就已到期之利息債務遲不給付，而其財務狀況惡化，業
    經中央存保公司接管，就將來各期利息債務，亦顯有到期不
    履行之虞，上訴人顯有預為請求之必要，爰備位依前揭規定
    請求被上訴人給付已到期及未到息債券利息等語。惟為被上
    訴人所否認。查：依系爭債券發行要點第6點規定：「…自
    發行日起每半年單利付息一次」（見原審卷第18頁至第20頁
    ），系爭債券分別係於95年10月12日、95年10月17日、95年
    11月22日發行，業如前述，則依上開約定，被上訴人固應於
    96年4月12日、96年4月17日、96年5月22日給付利息。惟被
    上訴人自被接管後，應暫停非存款債務之清償，未來中央存
    保公司清理被上訴人未移轉予匯豐銀行之資產負債後，如有
    剩餘財產，將依受償順位清償之，已如前述，是上訴人請求
    被上訴人給付已屆期及未到期之利息，亦無理由，不應准許
    。
七、綜上所述，本件上訴人主張系爭金融債券因被上訴人被接管
    ，而認得類推發行要點第10點規定請求提前清償；或被上訴
    人有遲延給付利息，已經上訴人解除金融債券契約等，均無
    足取。從而，上訴人本於發行要點第10點、民法第259條第2
    款規定請求被上訴人給付10,000,000元本息，為無理由，不
    應准許。原審為上訴人敗訴之判決，及駁回其假執行之聲請
    ，並無不合。上訴意旨指摘原判決不當，求予廢棄改判，為
    無理由，應予駁回。另上訴人復主張被上訴人因被中央存保
    公司接管而停止支付系爭金融債券本息，即其就前揭金融債
    券債務有給付不能情事，乃追加依民法第266條第2項規定請
    求被上訴人返還不當得利，並為前揭同一聲明。另追加備位
    聲明依發行要點第6點規定請求被上訴人給付金融債券已到
    期及未到期之本息，均無理由，應予駁回。
八、本件事證已明，兩造其餘攻擊防禦方法及未經援用之證據，
    經本院審酌後，核與本件之結論，不生影響，爰不一一贅述
    ，附此敘明。
九、據上論結，本件上訴及追加之訴均為無理由，依民事訴訟法
    第449條第1項、第78條，判決如主文。
中    華    民    國    97    年    6     月    3    日
                    民事第十一庭
                        審判長法  官  鄭雅萍
                              法  官  徐福晉
                              法  官  蘇芹英
正本係照原本作成。
如不服本判決，應於收受送達後20日內向本院提出上訴書狀，其
未表明上訴理由者，應於提出上訴後20日內向本院補提理由書狀
（均須按他造當事人之人數附繕本）上訴時應提出委任律師或具
有律師資格之人之委任狀；委任有律師資格者，另應附具律師資
格證書及釋明委任人與受任人有民事訴訟法第466條之1第1項但
書或第2項（詳附註）所定關係之釋明文書影本。
中    華    民    國    97    年    6     月    3     日
                              書記官  林初枝
附註：
民事訴訟法第466條之1（第1項、第2項）：
對於第二審判決上訴，上訴人應委任律師為訴訟代理人。但上訴
人或其他法定代理人具有律師資格者，不在此限。
上訴人之配偶、三親等內之血親、二親等內之姻親，或上訴人為
法人、中央或地方機關時，其所屬專任人員具有律師資格並經法
院認為適當者，亦得為第三審訴訟代理人。


司法院資訊處製作；財團法人民間司法改革基金會備份。
